【裁判字號】    99,上易,145
【裁判日期】    990706
【裁判案由】    詐欺
【裁判全文】
臺灣高等法院高雄分院刑事判決         99年度上易字第145號
上  訴  人
即  被  告  乙○○
上列上訴人因被告詐欺案件，不服臺灣高雄地方法院98年度審易
字第2904號中華民國98年12月30日第一審判決（起訴案號：臺灣
高雄地方法院檢察署98年度調偵字第609 號），提起上訴，本院
判決如下：
     主  文
原判決關於詐欺取財罪貳罪（被害人甲○○）及定執行刑部分均
撤銷。
乙○○犯詐欺取財罪，處有期徒刑捌月；又犯詐欺取財罪，處有
期徒刑柒月。
其他上訴駁回（被害人丙○○）。
上開撤銷改判部分所處有期徒刑捌月、柒月；與駁回上訴之詐欺
取財罪部分所處有期徒刑玖月，應執行有期徒刑壹年陸月。
     事  實
一、乙○○前曾於民國93至95年間，在尚耕法律事務所擔任法務
    一職，後又至高雄縣議員于淑恩服務處擔任法務諮詢工作。
  (一)緣環江實業有限公司（下稱環江公司）與高雄縣大寮鄉公所
    間有民事給付勞務費之糾紛，乙○○因與環江公司實際負責
    人丙○○之子陳聰銘熟識，遂建議丙○○委託其代為處理訴
    訟事宜，經丙○○同意後，乙○○即請顏福松律師擔任訴訟
    代理人處理上開民事事件，而環江公司於97年6 月19日經臺
    灣高雄地方法院以97年訴字第348 號民事判決判決勝訴，並
    准供擔保後得對大寮鄉公所假執行。嗣大寮鄉公所不服提起
    上訴，乙○○見狀，認有機可趁，竟基於意圖為自己不法所
    有之犯意，數次向丙○○建議，對大寮鄉公所聲請假執行，
    可以在2 星期至1 個月間取得勞務費。97年7 月16日上午某
    時，乙○○又前往高雄縣大寮鄉拷潭村丙○○耕種樹木地點
    向丙○○遊說，表示願意幫忙聲請假執行，如果同時委託聲
    請假執行及第二審律師費用，是新台幣（下同）5 萬5000元
    ，另外必須繳納假執行之擔保金23萬2889元，執行費用5784
    元，合計共29萬3673元（起訴書誤載為29萬1673元，下同）
    ，並稱當日下午即可具狀向臺灣高雄地方法院提出聲請。丙○○不疑有他，誤認乙○○欲辦理假執行及第二審訴訟事務
    ，遂將29萬3673 元 交予乙○○收受，然乙○○收受後，竟
    未依約辦理假執行及第二審業務，甚至並未代為委任律師或
    進行任何假執行業務，而將上述29萬3673元詐騙得逞。嗣後
    丙○○發現乙○○並未辦理假執行相關事項，即透過陳聰銘
    向乙○○催討上述款項，乙○○在97年8 月20日返還2 萬元
    ，嗣陸續返還9 萬元，迄今共計返還11萬元，其餘款項均未
    返還。
  (二)甲○○之子李永棠因與劉億文發生車禍致死，甲○○與劉億
    文多次調解不成，遂轉往高雄縣議員于淑恩服務處求助，而
    認識乙○○，乙○○知悉甲○○狀況後，不思體恤甲○○喪
    子之痛，竟猶基於意圖為自己不法所有之詐欺取財犯意，於
    97年5 月3 日至甲○○位於高雄縣大寮鄉○○○路301 巷21
    5 號住處，佯稱可以辦理第一審訴訟業務及假扣押等事項，
    惟須支付告訴狀1 萬元、律師費用5 萬元、假扣押擔保金10
    萬8000元、假扣押執行費2 萬元及裁定費1000元等費用，甲○○不疑有他而陷於錯誤，當場交付上述費用合計18萬9000
    元予乙○○。同月7 日，乙○○明知本身並未辦理甲○○所
    委託之訴訟及假扣押事務，竟又另行起意，基於意圖為自己
    不法所有之詐欺取財犯意，至甲○○住處，向甲○○佯稱執
    行劉億文薪資標的價額為200 萬元，之前擔保費用10萬8000
    元不足，必須再提供10萬8000元，甲○○不疑有他而陷於錯
    誤，遂又交付10萬8000 元 予乙○○。事後，因甲○○發現
    乙○○遲未辦理假扣押程序，向乙○○查問後，才知乙○○
    均未辦理。97年8 月初，甲○○要求乙○○返還上述款項，
    乙○○見已無法掩飾，為圖減免罪責，遂於97年8 月12日至
    法務部調查局南部地區機動工作組，於具有偵查犯罪權限之
    公務員尚不知其犯罪前，主動告知調查人員上開3 次詐欺取
    財犯行且願接受裁判，惟迄今均未將款項返還甲○○。
二、案經乙○○至法務部調查局南部地區機動工作組自首移送暨
    甲○○訴由臺灣高雄地方法院檢察署檢察官偵查起訴。
    理  由
甲、證據能力部分
    按被告以外之人於審判外之陳述，雖不符刑事訴訟法第159
    條之1 至第159 條之4 之規定，而經當事人於審判程序同意
    作為證據，法院審酌該言詞陳述或書面陳述作成時之情況，
    認為適當者，亦得為證據。當事人、代理人或辯護人於法院
    調查時知有第159 條第1 項不得為證據之情形，而未於言詞
    辯論終結前聲明異議者，視為有前項之同意，同法第159 條
    之5 第1 、2 項定有明文。立法意旨在於傳聞證據未經當事
    人之反對詰問予以核實，原則上先予排除，惟若當事人已放
    棄反對詰問權，於審判程序中表明同意該等傳聞證據可作為
    證據，基於尊重當事人對傳聞證據之處分權，及證據資料愈
    豐富，愈有助於真實發見之理念，且強化言詞辯論主義，使
    訴訟程序得以順暢進行，上開傳聞證據亦均具有證據能力。
    查本案據以認定被告犯罪事實存否之被告以外之人之言詞或
    書面陳述，被告及檢察官於本院審理時，均同意作為證據，
    且於本院言詞辯論終結前，均未聲明異議，而本院審酌該言
    詞陳述及書面陳述作成之情況，未見有何不適當之情形，故
    依前開規定，均得為證據。
乙、實體方面
一、上開事實，業據被告乙○○於調查、偵訊及本院審理時均坦
    承不諱，僅辯稱：伊就甲○○部分係同時提供以100 萬元或
    200 萬元為假扣押標的金額之建議，應僅有1 次之詐欺取財
    犯行云云。經查：
  (一)就被告前揭詐欺取財犯行部分，既經被告坦承不諱，核與告
    訴人即被害人甲○○於調查、偵訊及本院指訴之情節，被害
    人丙○○於調查、偵訊及原審之指訴情節相符，此外，復有
    被告乙○○所立之單據2 紙、本票1 紙及臺灣高雄地方法院
    97年度訴字第348 號民事判決1 份等件附卷可資證明。綜上
    所述，被告上開任意性之自白既有前揭證據可佐，核與事實
    相符，自得採為論罪科刑之依據。
  (二)被告雖以前揭情詞置辯，惟就被告詐欺甲○○之犯罪次數部
    分，被告已坦認係先後向甲○○收取10萬8 千元2 次明確，
    而證人甲○○已到庭證稱：「我有委託被告向丁○○聲請假
    扣押，被告第一次跟我說要假扣押丁○○金額是100 萬元。
    他第一次向我拿18萬9 千元包含律師費、假扣押擔保金及聲
    請費、書狀費。（後來為何要在向你拿10萬8 千元？）他說
    基於他律師的考量，他說最好定在200 萬元，要求我拿剩餘
    的錢。（10萬8 千元？）他說基於他的考量定在200 萬元，
    這是增加假扣押的擔保金額。被告沒有向桃園地院聲請對丁○○假扣押，我是委託第二個律師高雄的葉美利律師對丁○○聲請假扣押的，第二個律師建議我說6 萬元就夠了」等語
    明確（見本院卷第77頁），是以被告係於第1 次係以假扣押
    標的為100 萬元，向甲○○詐取10萬8 千元後，再以增加假
    扣押標的為由，向甲○○詐欺10萬8 千元甚明，參以甲○○
    並無法律專業知識，始需委任被告代為辦理，並仰賴被告之
    意見，衡情若非被告以增加款項為由再向伊收款，甲○○應
    無自行再次交付10萬8 千元之理，則被告詐欺甲○○之犯行
    ，確係2 次無疑，被告上開辯解，尚難採憑。
  (三)綜上，本案事證已臻明確，被告犯行洵堪認定，應予依法論
    科。
二、核被告乙○○3 次所為，均係犯刑法第339 條第1 項之詐欺
    取財罪。被告所犯上開3 次詐欺取財之犯行，犯意各別，時
    間有異，行為互殊，應予分論併罰。又被告於具有偵查犯罪
    權限之公務員尚不知其犯罪前，主動告知調查人員上開3 次
    詐欺取財犯行且願接受裁判等情，有法務部調查局南部地區
    機動工作組97年8 月12日調查筆錄及法務部調查局南部地區
    機動工作組刑事案件移送書各1 份在卷可稽，其乃係對於未
    經發覺之罪自首並願接受裁判，應各依刑法第62條前段規定
    減輕其刑。
三、原判決就事實欄一、(一)詐欺丙○○財物部分，適用刑法第
    339 條第1 項、第62條前段、刑法施行法第1 條之1 等規定
    ，並審酌被告利用其在法律事務所及縣議員服務處擔任法務
    工作之機會，博取民眾之信任，利用他人欲進行法律訴訟、
    執行程序之際，佯稱可代為辦理該等程序，致被害人丙○○
    陷於錯誤而交付財物，非但延誤被害人訴訟之進行，並造成
    被害人之財物損害，犯罪情節及所生危害均屬重大，惟念被
    告並無犯罪前科紀錄，素行良好，此有臺灣高等法院被告前
    案紀錄表1 份在卷可稽，其犯後自首坦承犯行、態度尚佳，
    迄今業已賠償被害人丙○○11萬元，暨被害人丙○○希望法
    院判處被告重刑，及公訴檢察官求刑刑度，而被告對檢察官
    之求刑無意見等一切具體情狀，量處有期徒刑9 月，經核原
    判決此部分認定事實及適用法律均無不合，量刑亦稱妥適，
    被告上訴指摘原判決量刑過重為無理由，應予駁回。
四、原判決就事實欄一、(二)詐欺甲○○財物部分，據以論處被告
    罪刑，固非無見，惟按刑法第57條規定：科刑時應以行為人
    之責任為基礎，並審酌一切情狀，尤應注意下列事項，為科
    刑輕重之標準：一、犯罪之動機、目的。二、犯罪時所受之
    刺激。三、犯罪之手段。四、犯罪行為人之生活狀況。五、
    犯罪行為人之品行。六、犯罪行為人之智識程度。七、犯罪
    行為人與被害人之關係。八、犯罪行為人違反義務之程度。
    九、犯罪所生之危險或損害。十、犯罪後之態度，刑法第57
    條定有明文，而量刑之輕重，固屬事實審法院得依職權自由
    裁量之事項，惟仍應受比例原則及公平原則之限制，否則其
    判決即非適法。又刑事審判旨在實現刑罰權之分配正義，故
    法院對於有罪被告之科刑，應符合罰刑相當之原則，使輕重
    得宜，罰當其罪，此所以刑法第57條明定科刑時，應以行為
    人之責任為基礎，並審酌一切情狀，尤應注意該條所列10款
    事項，以為科刑輕重之標準（最高法院95年度台上字第6565
    號判決意旨參照）；查被告如事實欄一、(一)(二)所示3 次詐欺
    犯行，均係因自身經濟困窘，利用任法務工作之機會，博取
    民眾之信任，利用他人欲進行法律訴訟、執行程序之際施以
    詐術，其犯罪動機、目的及手段相同，且犯後均前往自首，
    並坦承犯行，惟被告如事實欄一、(一)詐欺丙○○財物部分，
    其犯罪所生之損害為29萬3673元，而被告嗣後僅返還11萬元
    ，再被告如事實欄一、(二)先後詐欺甲○○財物部分，其犯罪
    所生損害為18萬9000元、10萬8000元，均如上述，顯見被告
    如事實欄一、(一)詐欺丙○○犯行所生之損害，應較如事實欄
    一、(二)詐欺甲○○犯行所生之損害為鉅，乃原判決就被告如
    事實欄一、(一)之犯行，量處有期徒刑9 月，惟就被告如事實
    欄一、(二)之2 次犯行，各量處有期徒刑10月，其輕重即不能
    謂符合刑法第57條所定之科刑標準，更難認罪刑相當，被告
    上訴意旨，認其如事實欄一、(二)2 次犯行，應論以一罪，固
    無理由，惟原判決既有上開可議之處，自應由本院就此部分
    及其定執行刑部分均撤銷改判。爰審酌被告利用其在法律事
    務所及縣議員服務處擔任法務工作之機會，博取民眾之信任
    ，利用他人欲進行法律訴訟、執行程序之際，佯稱可代為辦
    理該等程序，致被害人甲○○陷於錯誤而交付財物，非但延
    誤被害人訴訟之進行，並造成被害人之財物損害，犯罪情節
    及所生危害均屬重大，惟念被告並無犯罪前科紀錄，素行良
    好，此有臺灣高等法院被告前案紀錄表1 份在卷可稽，其犯
    後自首坦承犯行、態度尚佳，被告雖於98年3 月18日與被害
    人甲○○達成和解，此有高雄市苓雅區調解委員會調解書1
    份在卷可稽，然未依約履行給付賠償（見98年度調偵卷字第
    609 號第6 頁）等一切具體情狀，爰量處如主文第2 項所示
    之刑，並考量刑法第51條數罪併罰定執行刑之立法方式，採
    限制加重原則，被告每次犯罪手法類似，如以實質累加方式
    定應執行刑，則處罰之刑度顯將超過其行為之不法內涵，違
    反罪責原則，及考量因生命有限，刑罰對被告造成之痛苦程
    度，係隨刑度增加而生加乘效果，非以等比方式增加，是以
    隨罪數增加遞減刑罰方式，當足以評價被告行為不法性之法
    理（即多數犯罪責任遞減原則），與前開駁回上訴之詐欺取
    財罪部分定應執行刑為有期徒刑1 年6 月，以資懲儆。
據上論結，應依刑事訴訟法第368 條、第369 條第1 項、第364
條、第299 條第1 項前段，刑法第339 條第1 項、第62條前段、
第51條第5 款，刑法施行法第1 條之1 ，判決如主文。
本案經檢察官王登榮到庭執行職務。
中    華    民    國    99    年    7     月     6    日
                  刑事第七庭    審判長法  官 莊飛宗
                                      法  官 謝宏宗
                                      法  官 蔡廣昇
以上正本證明與原本無異。
不得上訴。
中    華    民    國    99    年    7     月     6    日
                                      書記官 曾允志
附錄本判決論罪科刑之法條：
刑法第339條第1項：
意圖為自己或第三人不法之所有，以詐術使人將本人或第三人之
物交付者，處5 年以下有期徒刑、拘役或科或併科1 千元以下罰
金。

司法院資訊處製作；財團法人民間司法改革基金會備份。
